臺灣高等法院臺南分院刑事判決　　　　　　　九十三年度上訴字第五一三號　　Ｇ
　　　上　訴　人
　　　即　被　告　戊　○　○
　　　選任辯護人　林　國　明
　　　上　訴　人
　　　即　被　告　甲　○　○
　　　右三人共同　蔡　文　斌
　　　選任辯護人　邱　銘　峰
　　　上　訴　人
　　　即　被　告　乙　○　○
　　　選任辯護人　彭　冀　湘
　　　上　訴　人
　　　即　被　告　庚　○　○
　　　選任辯護人　蔡　文　斌
　　　上　訴　人
　　　即　被　告　壬　○　○
　　　選任辯護人　尤　中　瑛
　　　上　訴　人
　　　即　被　告　辛　○　○
　　　選任辯護人　賴　鴻　鳴　律師
右上訴人因違反貪污治罪條例案件，不服臺灣臺南地方法院九十一年度訴字第五八四
號中華民國九十三年三月九日第一審判決（起訴案號：臺灣台南地方法院檢察署九十
一年度偵字第三二七二號、第三二七四號、第三九六二號、第四七八九號、第五一九
九號），提起上訴，本院判決如左：
      主      文
原判決關於戊○○、庚○○、癸○○、甲○○、乙○○、丙○○、壬○○、辛○○部
分撤銷。
戊○○依據法令從事公務之人員，對於監督之事務，明知違背法令，間接圖私人不法
利益，因而獲得利益，處有期徒刑伍年陸月，褫奪公權肆年。
庚○○、癸○○、甲○○、乙○○、丙○○、壬○○、辛○○共同連續意圖為自己不
法之所有，以詐術使人將本人之物交付，庚○○、甲○○、丙○○、癸○○、壬○○
各處有期徒刑肆月，如易科罰金，均以佰元折算壹日；乙○○、辛○○各處有期徒
刑伍月，如易科罰金，均以佰元折算壹日。
      事      實
一、戊○○係行政院農業委員會漁業署（以下簡稱漁業署）加工及運銷科技正，負責
    漁產運銷及產銷失衡調解等業務，為依據法令從事公務之人員；陳秀賢（原審通
    緝中）、癸○○、己○○（業經原審判處免刑確定）分別為台南縣漁民權益促進
    會會員漁業生產合作社（以下簡稱漁權會合作社）理事主席、經理及文書；庚○○（兼台南縣漁權會理事長，原審誤載為代理事主席）、壬○○（陳秀賢出差時
    代理理事主席）、乙○○、甲○○、丙○○均係漁權會合作社之理事；辛○○係
    洽通實業股份有限公司（下稱洽通公司）之負責人；民國（下同）九十年八月間
    ，因台南縣虱目魚產銷失調價格低迷，漁權會合作社接受漁業署之委託，執行「
    九十年度虱目魚產銷失衡緊急儲銷計畫」，於九十年八月一日起，自行備妥資金
    ，約新台幣（下同）一千多萬元，向台南縣轄內具有合法養殖漁業登記證並實際
    從事虱目魚養殖之漁民，收購虱目魚三十萬公斤（三百噸），進行冷凍儲存、加
    工或配合共同運銷供應廠商外銷等方式，以減輕國內消費魚市場供應壓力。詎陳
    秀賢、庚○○、癸○○、己○○、壬○○、乙○○、甲○○、丙○○、辛○○等
    人，竟基於意圖為自己不法所有之概括犯意聯絡，利用上開受漁業署委託辦理上
    述「九十年度虱目魚產銷失衡緊急儲銷計畫」收購虱目魚業務之機會，明知漁權
    會合作社，因部分理監事不同意負借貸一千多萬元連帶保證，致無上開資金運用
    ，且並未實際向漁民辦理收購虱目魚三十萬公斤（三百噸），竟共同謀議由陳秀
    賢、庚○○、壬○○、丙○○及乙○○等人尋覓具有「陸上漁塭養殖漁業登記證
    」之漁民，向不知情之漁民吳發展、王長發、邱明得、曾清科、曾清宏、洪漢清
    、陳福成等人訛稱「漁業署對具有上開漁業登記證之漁民，按登記證面積之大小
    補助，最高補助八千元」，致使不知情之漁民吳發展、王長發、邱明得、曾清科
    、曾清宏、洪漢清、陳福成等人交付上開漁業登記證予己○○，並由陳秀賢、庚○○、癸○○教唆己○○據以製作不實之「台南縣漁民權益促進會會員漁業生產
    合作社九十年度虱目魚產銷失衡緊急儲銷計畫收購印領清冊」、「台南縣漁民權
    益促進會會員漁業生產合作社九十年度虱目魚產銷失衡緊急儲銷計畫收購情形日
    報表」、「農（漁）民出售農（漁）產物收據」、「虱目魚收購計畫車資收據」
    、（由知情癸○○提供）、「台南縣漁民權益促進會會員漁業生產合作社九十年
    度虱目魚產銷失衡緊急儲銷計畫冷凍倉儲記錄表」（由知情辛○○提供並有署押
    ）、「冰費收據」（由知情癸○○提供）、「九十年度虱目魚產銷失衡緊急儲銷
    計畫魚貨每日入庫冷凍廠記錄」（由知情辛○○提供）、「虱目魚緊急儲銷計劃
    捕撈工資支付表」（此部份由己○○盜蓋周進國等人之印章於其上）等業務上登
    載不實之文書，自足以生損害於漁權會合作社及漁業署，並持向漁業署報領補助
    款，該署技正戊○○於九十年九月六日赴漁權會合作社實地查訪時，明知上開漁
    權會合作社並未實際依「九十年度虱目魚產銷失衡緊急儲銷計畫」辦理，且無一
    千多萬元資金，向漁民收購虱目魚三十萬公斤（三百噸），竟以該合作社理事壬○○、丙○○及理事庚○○之子陳朝明、理事甲○○之妻王蔡品鳳充當受查訪對
    象，交付空白之「九十年度虱目魚產銷失衡緊急儲銷計畫實地查訪記錄」供上開
    受訪者簽名後，再填寫不實之查訪記錄，嗣後明知「漁權會合作社」巧立明目持
    向漁業署報領補助款，對於上開監督之事務，明知違背法令，間接圖私人不法利
    益之犯意，並指導漁權會合作社文書己○○製作不實之「九十年度虱目魚產銷失
    衡緊急儲銷計畫魚貨每日入庫冷凍廠紀錄」、「台南縣漁民權益促進會會員漁業
    生產九十年度虱目魚產銷失衡緊急儲銷計畫冷凍倉儲記錄表」及「九十年度虱目
    魚產銷失衡緊急儲銷計畫冷凍倉儲、利息補貼換算表」等，致漁業署於九十一年
    一月四日將漁權會合作社所詐請補助之捕撈工資四十九萬八千元、冰費九萬五千
    三百元、運費十六萬四千元、冷凍倉儲費十七萬零九十五元、收購差價補貼六十
    萬二千七百八十六元及利息補貼十三萬零七百十三元，共計一百六十六萬一千六
    百九十六元匯入漁權會合作社設在合作金庫佳里支庫之0000－000－00
    0000號帳戶內，致台南縣漁權會合作社因而圖得上開不法利益。上開圖得之
    收購差價補貼款項一百六十六萬一千六百九十六元，除漁民李永茂未領取外，計
    有庚○○、壬○○、丙○○各圖得八千元，庚○○並以其子陳朝明名義圖得八千
    零十六元，乙○○圖得四千元，甲○○以其妻王蔡品鳳圖得五千元，其餘圖得補
    助款則由台南縣漁權會合作社統籌運用，嗣經告發人向台灣高等法院台南分院檢
    察署檢察官舉發，並由該署檢察官及臺灣台南地方法院檢察署檢察官共同指揮法
    務部調查局台南縣調查站調查時，己○○於法務部調查局台南縣調查站調查時自
    白犯罪並供出上開全部犯罪情節因而查獲上情。
二、案經台灣高等法院台南分院檢察署檢察官、臺灣台南地方法院檢察署檢察官共同
    指揮法務部調查局台南縣調查站及南部地區機動工作組調查後報請臺灣台南地方
    法院檢察署檢察官偵查起訴。
      理      由
壹、就被告庚○○、癸○○、甲○○、乙○○、丙○○、壬○○部分，公訴人原認係
    為貪污治罪條例第二條後段規定受公務機關委託承辦公辦之人，而觸犯該條例第
    五條第一項第二款及刑法第二百十六條行使同法第二百十三條公務員登載不實文
    書罪嫌；被告辛○○部分，雖非貪污治罪條例第二條後段規定受公務機關委託承
    辦公辦之人，但與受公務機關委託承辦公務之上開被告共犯該條例第五條第一項
    第二款及刑法第二百十六條行使同法第二百十五條業務登載不實文書罪嫌，應依
    同條例第三條之規定，以該條例第五條第一項第二款及刑法第二百十六條行使同
    法第二百十五條業務登載不實文書之罪嫌論處。惟公訴人於原審審理時以書狀陳
    明更正法律上適用，認被告陳秀賢等人未構成上開要件而限縮為觸犯刑法第三百
    三十九條第一項之詐欺取財罪（參見臺灣台南地方法院檢察署檢察官補充理由書
    ，附於原審卷第四宗第一五七頁至第一六三頁），並於審判程序時為上開更正法
    條之論告（原審卷第五宗第三六頁、第八三頁至第九二頁），嗣原審認上開被告
    庚○○等人係與被告戊○○共犯貪污治罪條例第六條第四款之圖利罪而變更起訴
    法條，而均論以圖利罪共犯。然查：
一、本件原審同案被告陳秀賢（原審通緝中）、癸○○、己○○（業經原審判處免刑
    確定）分別為漁權會合作社理事主席、經理及文書；庚○○、壬○○、侯重明、
    乙○○、甲○○、丙○○均係漁權會合作社之理事；而漁權會合作社為社團法人
    ，是該會會員合作社至多僅屬民事訴訟法第四十條第三項所謂之「非法人團體」
    （參見最高法院七十一年度台上字第三五一七號判決）；另辛○○係洽通公司之
    負責人，分為社團法人或自然人而已。是以被告陳秀賢、癸○○、庚○○、壬○○、侯重明（原審判決無罪確定）、乙○○、甲○○、丙○○、辛○○及原審同
    案被告己○○等人顯非貪污治罪條例第二條第一項前段所稱「依據法令從事公務
    之人員」，原審認定即屬有誤（詳參最高法院七十六年度台非字第二二四號、七
    十八年度台上字第三五九五號、八十一年度台非字第二四號、八十九年度台上字
    第一八七三號、八十九年度台上字第四八０二號、九十一年度台上字第二三六一
    號等判決）。
二、至被告陳秀賢等人是否會構成起訴書所指貪污治罪條例第二條第一項後段所稱「
    受公務機關委託承辦公務之人」？端視本案行政院農業委員會漁業署有無委託該
    漁權會合作社承辦公務而定。
  (一)依漁業署訂頒之「虱目魚產銷失衡緊急儲銷計畫執行要點」第二點規定：「輔導
    生產地區漁會辦理虱目魚促銷活動，收購虱目魚二千噸以冷凍、加工等方式調解
    魚貨，促使產地價格穩定」；第四點第一款規定：「收購措施之原則如下：『收
    購單位：漁民團體』；第四點第四款規定：「收購量：各縣巿每戶最高補助收購
    數量為四千公斤。由收購單位受理合格之收購對象登記，如人數過多時，採抽籤
    等處理方式辦理，惟為配合調解計畫，各單位之收購數量得機動調整，並報本署
    核備後實施」；第五點規定：「執行單位於執行本計畫期間，每日應將收購儲運
    加工數量及產地價格傳真所屬縣巿政府及本署，以有效掌握實際動態，俾便評估
    成果，並於每期收購計畫結束後，提送執行報告送署彙整」；第六點規定：「收
    購計畫盈虧由收購單位自行負責」。由上述執行要點之規定可知，立意上乃基於
    政府（漁業署）有照顧漁民生計之不可推卸責任，政府為避免因虱目魚產銷失衡
    ，造成巿場供需失調，而致漁民血本無歸。故而，政府遂評估虱目魚產值及巿場
    供需，而預先擬定一因應之福利計畫，而能參與此一計畫之漁民團體並不限定，
    僅要在計畫期間內，依照執行要點所訂收購原則而為收購者均可參加，但因計畫
    之目的係在平抑虱目魚產銷平衡，補助漁民損失，並非在於保證虱目魚之販售價
    格，故收購計畫之盈虧不僅需由收購之漁民團體自行負責（執行要點第六點），
    且最後決定是否符合補助條件而核發補助款者，仍需由收購者（漁民團體）透過
    所屬縣巿政府轉送漁業署為終局核定（執行要點第四點第四款、第六款及第五點
    ）。換言之，政府並未賦予任何公權力給參與本計畫之漁民團體，該漁民團體充
    其量僅係代漁民提出申請補助款之中介機構而已。準此，本案台南縣漁權會合作
    社之漁民團體，即難謂係屬貪污治罪條例第二條第一項後段所稱「受公務機關委
    託承辦公務之人」甚明。
  (二)其次，據行政院農業委員會漁業署九十一年八月十五日漁二字第０九一一二一八
    七八０六號函說明二之(二)至(四)謂：行政院農業委員會對二十一項農產品（包括虱
    目魚）訂有常年性農產品產銷預警狀況處置表以因應農產品產銷失衡之緊急處理
    。本署依據是項預警狀況處置程序，當虱目魚盛產期發生產銷失衡時，即循行政
    作業程序簽報行政院農業委員會核准同意動支農產品產銷失衡預算經費辦理。本
    署並擬定「虱目魚魚產銷失衡緊急儲銷計畫執行要點」以為推動依據，相關規範
    均公開函知相關縣巿政府並副知相關漁團體。該計畫並無強制性，漁民團體可自
    行決定是否參與。參與者即應依要點擬定計畫，敘明擬購儲數量及所需費用等，
    經所屬縣巿政府核轉本署同意後執行購儲作業，收購後之盈虧風險自負，惟可依
    計畫取得政府之補貼費用。該計畫作成後對外宣達階段，屬行政指導性質，漁民
    團體依計畫辦理，在檢附有關文件經審查完成時，即可取得一定金額之補助（貼
    ），該項補助（貼）係屬給付行政之範疇性質。本署之計畫經費核銷受預算法年
    度預算之報核期限限制。依據該計畫執行單位之漁民團體需依照前揭相關規定（
    要點及本署函示規定）辦理，並將相關憑證循行政程序經所屬縣巿政府核轉本署
    ，據以核撥補貼費用，是以參與本購儲計畫之團體並不因此具備任何公法上之權
    力，僅能依本計畫取得一定金額之補助（貼）等語明確（本院卷第二宗第七一頁
    至第七二頁）。
  (三)而行政院農業委員會於九十二年十二月八日亦以農授漁字第０九二一二三一七０
    三號函釋稱：按「給付行政指有關給與經濟補助措施（參見吳庚著，行政法之理
    論與實用，增訂第六版第十八頁）」。本會漁業署九十一年八月十五日漁二字第
    ０九一一二一八七０六號及同年同字第０九一一二一八九八０號致台灣台南地方
    法院兩函可知，本會漁業署九十年七月十七日漁二字第九０一三二一一三五號函
    嘉義縣、台南縣巿及高雄縣政府並副知相關漁民團體，對轄區虱目魚盛產時，如
    需本會漁業署協助，請依本會核定之「虱目魚產銷失衡緊急儲銷計畫執行要點」
    輔導有意願漁民團體研提辦理虱目魚產銷失衡緊急儲銷計畫報經所屬縣巿政府核
    轉本會漁業署，該計畫經本會漁業署同意後據以辦理。漁民團體是否參與本計畫
    ，由該團體自行決定，並無強制性，僅於參與本計畫後，在執行購儲作業順利辦
    理完畢並完成審查後，予以補貼而已；至本會漁業署所主持之本案虱目魚產銷失
    衡緊急儲銷計畫，乃本於職權所為符合行政目的之執行行為，與行政程序法第一
    百六十三條所定之行政計畫，係指由「行政機關為將來一定期間內達成特定之目
    的或實現一定之構想，事前就達成該目的或實現該構想有關之方法、步驟或措施
    所為之『設計與規劃』」所定者顯有不同，因本案係實現行政目的之執行行為，
    與就未來得預見之事務所為之設計或規劃有別（又漁民團體所擬定之辦理虱目魚
    產銷失衡緊急儲銷計畫更非此地所謂之行政計畫）。是以參與本購儲計畫之漁民
    團體並不因此而具備任何公法上之權利，僅能依本計畫取得一定金額之補助等語
    明白（本院卷第二宗第五七頁至第五八頁）。
  (四)故被告庚○○、癸○○、甲○○、乙○○、丙○○、壬○○、辛○○等人，顯非
    貪污治罪條例第二條第一項前段所稱「依據法令從事公務之人員」，亦非第二條
    第一項後段所稱「受公務機關委託承辦公務之人」甚明。
三、另共犯在學理上，有任意共犯與必要共犯之分，前者指一般原得由一人單獨完成
    犯罪而由二人以上共同實施者，當然有刑法總則共犯之適用，後者指需有二人以
    上參與實施始能成立之犯罪而言。必要共犯，尚可分為二人以上朝同一目標共同
    參與犯罪實施之「聚合犯」，及二個或二個以上之行為人，彼此相互對立之意思
    經合致而成立犯罪之「對向犯」，「對向犯」因行為者各有其目的，各就其行為
    負責，彼此間無所謂犯意之聯絡，當然無適用刑法第二十八條共同正犯之餘地。
    又貪污治罪條例第六條第一項第四款之圖利罪，係屬身分犯，以依據法令從事公
    務之人員為犯罪主體，無此身分者，依同條例第三條之規定，固亦得成立本罪之
    共同正犯，然必無此身分者與有此身分者，並非互相對立之「對向犯」，而係彼
    此有犯意聯絡及行為分擔，朝同一目的，共同對於有此身分者所主管或監督之事
    務，直接或間接圖得該有此身分者本人或圖得其他第三人不法之利益，始足當之
    ；若該有此身分者所圖利之對象，即係該無此身分者，則二人係居於彼此相互對
    立之對向關係，行為縱有合致，並使該無此身分者因而得不法之利益，但二人之
    行為既各有其目的，分別就各該行為負責，彼此間無所謂犯意聯絡與行為分擔，
    除另有處罰該無此身分者之他項罪名外，尚難以上開圖利罪之共同正犯論處，此
    觀之同條例第十一條之行賄罪，其法定刑遠較上開圖利罪為輕，無此身分者，就
    違背職務之行為行賄時，僅論以較輕之行賄罪，未行賄時，殊無反論以較重之圖
    利罪自明（參閱最高法院九十一年度台上字第三九二九號刑事判決）。準此，本
    件被告庚○○、癸○○、甲○○、乙○○、丙○○、壬○○等，與被告戊○○間
    ，既係「對向犯」，揆諸上開最高法院判決意旨，自無成立貪污治條例第六條第
    一項第四款共同正犯之餘地甚明；至被告辛○○與被告戊○○間，既無任何證據
證明渠等間有何犯意聯絡，亦未有行為分擔之共識，亦難論以上開圖利罪之共犯
    ，殆無疑義。
四、又公訴人於本院審理時亦敘明上開被告係犯刑法詐欺罪及偽造文書罪而未及其他
    ，論告時亦僅就上開法條論告（本院卷第三宗第四四頁至第四五頁、第九二頁）
    ，併此敘明。
貳、被告庚○○、甲○○、乙○○、丙○○、癸○○、壬○○部分：
一、訊據上訴人即被告庚○○、甲○○、丙○○、癸○○、壬○○等人，於本院審理
    時均就詐欺及偽造文書部分為認罪之答辯（本院卷第二宗第一三四頁、第三宗第
    四七頁）。
二、又原審同案被告己○○於右揭時地擔任台南縣漁民權益促進會文書一職，利用上
    開受漁業署委託辦理上述「九十年度虱目魚產銷失衡緊急儲銷計畫」收購虱目魚
    業務之機會，明知其所服務之漁權會合作社，因部分理監事不同意向農民銀行借
    貸一千多萬元須負連帶保證責任，致無上開一千多萬元資金運用，且並未實際向
    漁民辦理收購虱目魚三十萬公斤（三百噸），竟因其上司陳秀賢、庚○○、癸○○之教唆指示，據以製作不實之「台南縣漁民權益促進會會員漁業生產合作社九
    十年度虱目魚產銷失衡緊急儲銷計畫收購印領清冊」、「台南縣漁民權益促進會
    會員漁業生產合作社九十年度虱目魚產銷失衡緊急儲銷計畫收購情形日報表」、
    「農（漁）民出售農（漁）產物收據」、「虱目魚收購計畫車資收據」、「台南
    縣漁民權益促進會會員漁業生產合作社九十年度虱目魚產銷失衡緊急儲銷計畫冷
    凍倉儲記錄表」、「冰費收據」、「九十年度虱目魚產銷失衡緊急儲銷計畫魚貨
    每日入庫冷凍廠記錄」、「虱目魚緊急儲銷計劃捕撈工資支付表」等業務上登載
    不實之文書，並持向漁業署報領補助款被退回後，暨嗣後漁業署技正戊○○明知
    上開漁權會合作社並未實際依「九十年度虱目魚產銷失衡緊急儲銷計畫」辦理，
    且無一千多萬元資金，向漁民收購虱目魚三十萬公斤（三百噸），如何指導其製
    作不實之「九十年度虱目魚產銷失衡緊急儲銷計畫魚貨每日入庫冷凍廠紀錄」、
    「台南縣漁民權益促進會會員漁業生產九十年度虱目魚產銷失衡緊急儲銷計畫冷
    凍倉儲記錄表」及「九十年度虱目魚產銷失衡緊急儲銷計畫冷凍倉儲、利息補貼
    換算表」後持向漁業署圖得不法利益一百六十六萬一千六百九十六元等情，業據
    原審同案被告己○○於法務部調查局台南縣調查站調查時、偵查、原審審理時供
    認屬實（偵查卷第一宗第一九三頁至第一九七頁、第二一０頁至第二一二頁、第
    二四七頁背面至第二四九頁、第二宗第八頁；原審卷第一宗第一六五頁至第一七
    二頁、第三宗第一九六頁至第一九七頁、第二二二頁至第二二七頁、第二七七頁
    、第四宗第十頁、第十六頁至第十九頁、第廿八頁、第五一頁至第五八頁、第五
    宗第三七頁至第四一頁、第五０頁）；而被告癸○○對於伊擔任漁權會合作社經
    理，為配合其上司陳秀賢、庚○○之教唆指示，提供曾清德及其本人所有車籍資
    料，由己○○製作不實「虱目魚收購計劃車資收據」（九十年八月一日起至九十
    年九月十二日共三十六紙）暨冰費收據六萬九千二百元一紙，並於冰費收據上填
    載台南縣漁權會合作社，交予己○○以便製作上開不實文書，持向漁業署報領補
    助款等情，亦坦承不諱（偵卷第一宗第二０二頁至第二０五頁、第二一三頁至第
    一四頁、第二七五頁；原審卷第一宗第一六四頁、第三宗第二二七頁至第二二八
    頁、第四宗第九頁、第十四頁、第廿七頁、第五宗第六三頁至第六五頁、第九九
    頁至第一００頁）；被告庚○○對於上開情節亦於偵查、原審審理時供認無訛（
    偵查卷第一宗第二三三頁、第四卷第八頁至第九頁；原審卷第三宗第一九八頁至
    第一九九頁、第二一三頁、第二三二頁、第五宗第五三頁），足見上情非虛。
三、訊據被告丙○○、甲○○、壬○○等人於原審審理時固矢口否認右揭犯罪事實，
    被告丙○○於偵查中辯稱：其知悉政府（指漁業署）有透過漁權會合作社辦理虱
    目魚收購差價之補貼費用，因此用我及兒子丁○○、杜聰傑之名義，向漁權會合
    作社申請差價補助，其本人與杜聰傑均領取最高補助額八千元，丁○○領取四千
    元，但並不知悉漁權會合作社以不實資料向漁業署詐領收購虱目魚價差補助云云
    ，於原審審理時辯稱：理、監事開會時，理事主席陳秀賢有談到要向銀行借貸，
    以便向漁民收購虱目魚，當時大家都同意，嗣後因部分理、監事不願意負一千多
    萬元之連帶責任，致漁權會合作社沒有資金可以執行上開計劃，向漁民收購虱目
    魚三百噸，檢察官認定我們據此向漁業署詐領收購虱目魚價差補助一事，認為我
    們涉及詐欺，這部分我願意認罪等語；被告甲○○於偵查中辯稱：伊在漁權會合
    作社理事會議上，由理事長陳秀賢宣佈得知漁權會合作社在九十年八月間，有接
    受漁業署之委託執行「九十年度虱目魚產銷失衡緊急儲銷計畫」，要向漁民收購
    虱目魚三十萬公斤（三百噸），但並不知悉漁權會合作社有無向漁民收購虱目魚
    以及以不實資料向漁業署詐領收購虱目魚價差補助云云。於原審審理時辯稱：陳
    秀賢開會時，提到執行上開收購計劃，需要資金一千多萬元，原本理事都有同意
    向銀行借貸，我本人也有蓋章，後來因為有部分理、監事不蓋章，所以沒有辦法
    向銀行借貸一千多萬元，以致漁權會沒有資金可以依上開收購計劃向漁民收購虱
    目魚三百噸，嗣後漁權會合作社是依據什麼向漁業署詐領補助費一百多萬元，因
    為我不是核心，所以不知情等語。被告壬○○於偵查中坦承：九十年八月間有代
    理漁權會理事主席，以養殖登記證的登記面積核算為不實的收購數量，向漁業署
    詐領補助款，是陳秀賢提議的，我有接到己○○打電話要我去領補助款八千元，
    養殖登記證是我自己提供給己○○的，我實際上並沒有出售虱目魚給漁權會云云
    （見九十一年度偵字第三二七四號筆錄第二十三頁），於原審審理時則辯稱：漁
    權會合作社沒有實際收購虱目魚三十萬公斤（三百噸）是事實，沒向銀行借貸亦
    是事實等語。惟查：漁權會合作社以養殖登記證的登記面積核算為不實的收購數
    量向漁業署詐領收購虱目魚價差補助一事，與會之理、監事即被告陳秀賢、庚○○、壬○○、丙○○、乙○○等人均知情，並由彼等共同交代被告己○○辦理，
    此業據被告庚○○及癸○○在檢察官偵查中（詳九十一年四月三日訊問筆錄）供
    述在卷（偵查卷第一宗第二０二頁、第二一四頁、第二七七頁、第二三三頁至第
    二三四頁、第四宗第八頁）；被告丙○○、乙○○、甲○○、壬○○均係漁權會
    合作社之理事，在被告戊○○於九十年九月六日前來漁權會合作社查訪時，丙○○、甲○○、壬○○均陪同在場，被告甲○○復叫其妻王蔡品鳳至漁權會合作社
    接受被告戊○○查訪，並由戊○○製作不實之查訪記錄；且被告甲○○復陪同被
    告戊○○至洽通公司查看發現洽通公司冷凍倉儲內之虱目魚係魚背肉而非全魚之
    事實，亦據原審同案被告己○○供認在卷（詳九十一年四月九日調查筆錄），復
    有上開被告戊○○查訪王蔡品鳳之記錄一紙在卷可稽（原審卷第一宗第一三二頁
    ），被告甲○○不僅知悉漁權會合作社以不實資料向漁業署詐領收購虱目魚價差
    補助一事，且以其妻王蔡品鳳之名義詐領價差補助款五千元得逞，有前揭「台南
    縣漁民權益促進會會員漁業生產合作社九十年度虱目魚產銷失衡緊急儲銷計畫收
    購印領清冊」附卷可證。而漁權會合作社在九十年八、九月間，並未向漁民收購
    虱目魚三十萬公斤（三百噸）一事，業經被告癸○○、壬○○、庚○○等人供認
    在卷（詳前述），從而被告丙○○、甲○○、壬○○等上開辯稱，顯均係卸責之
    詞，自不足採信。
四、訊據被告乙○○固坦承伊係漁權會合作社理事，且曾參加漁權會合作社所召開之
    第五屆第十七次理事會會議，且曾以漁民身份，持漁業登記證向己○○申領補助
    款四千元等情，惟矢口否認有右揭犯行，於偵查中辯稱：我確實有向漁權會合作
    社申請差價補助並申領補助四千元，但不知補助費之性質云云；於原審審理時辯
    稱：我雖然擔任漁權會合作社理事，平日工作很忙，什麼事情我都不知道，漁權
    會合作社接受漁業署之委託，執行「九十年度虱目魚產銷失衡緊急儲銷計畫」會
    議時，我事後才趕到（遲到），我實在不知道陳秀賢、癸○○、庚○○、己○○
    等人辦理上開計劃有詐欺、圖利之情事，如果知道我就不會去領那筆四千元的補
    助款云云，檢察官如認為我與陳秀賢、癸○○、庚○○、己○○等人係共犯詐欺
    罪，我願意認罪等語；於本院審理時則辯稱：伊於原審審理時並未為認罪之表示
    ，且本件虱目魚緊急收購案，從計劃、洽辦、查訪、執行等所有程序，除上開理
    事會議伊因遲到，到場時已作成決議外，其餘均未參加，亦不知情，又伊雖領取
    補助款四千元，係因誤認為政府德政所發，如知情即不會去領云云。惟查：
  (一)漁權會合作社以養殖登記證的登記面積核算為不實的收購數量向漁業署詐領收購
    虱目魚價差補助一事，與會之理、監事即被告陳秀賢、庚○○、壬○○、丙○○
    、吳貢編等人均知情，並由彼等共同交代被告己○○辦理，此業據被告庚○○及
    癸○○在檢察官偵查中（詳九十一年四月三日訊問筆錄）及原審審理時供認在卷
    （偵查卷第一宗第二二七頁、第二三三頁至第二三四頁；原審卷第三宗第二三二
    頁）（此部分依刑事訴訟法第一百五十九條之一規定，自有證據能力）；而原審
    同案被告己○○於原審審理時亦證稱：九十年七月廿四日理事開會決議內容，被
    告乙○○也有簽名等情無訛（原審卷第三宗第二七七頁）。而證人吳發展於原審
    審理時亦到庭證稱：伊係將漁業登記證、印章交給乙○○申請補助款等情明確（
    原審卷第三宗第一五一頁）。按被告乙○○與被告丙○○、甲○○、壬○○均係
    漁權會合作社之理事，又在上開理事會議簽到簿簽到，倘其不知決議內容，則其
    事後又憑何據以申領補助款四千元且幫證人吳發展申領？從而被告乙○○上開辯
    稱，亦係卸責之詞，委無足採。
  (二)另被告乙○○選任辯護人於本院準備程序時否認共同被告癸○○、庚○○等二人
    於調查站所製作筆錄內容之真實性，而聲請勘驗上開筆錄之錄音帶云云，惟共同
    被告癸○○、庚○○自己既未否認上開筆錄內容之真實性，且被告乙○○選任辯
    護人亦已聲請以證人身份詰問共同被告癸○○、庚○○（本院卷第一宗第二四二
    頁、第二宗第三二頁、第三宗第六０頁至第六四頁），故就上開筆錄錄音帶自無
    再予勘驗之必要，附此敘明。
五、此外，漁權會合作社製作「虱目魚緊急儲銷計劃捕撈工資支付表」所列之名冊之
    人，並未受僱漁權會合作社，亦未領有工資及於上開支付表內蓋印等情，業據證
    人即漁民邱深江、陳暫安、邱來翁、洪評、尤勝騏、周昆宗、陳草、周進國、黃
    吉川、蔡聰明、陳林千金、許清輝等人於檢察官偵訊時證述明確（偵查卷第一宗
    第十八頁至第十九頁、第廿二頁、第廿五頁至第廿八頁、第六一頁至第六二頁、
    第六五頁、第六八頁至第七一頁、第七五頁至第七六頁、第七八頁、第九二頁至
    第九五頁、第九九頁至第一０二頁、第一０七頁至第一一０頁、第一一四頁至第
    一一五頁、第一一九頁背面、第一三一頁至第一三二頁、第一三四頁至第一三五
    頁、第一四八頁、第一五０頁至第一五一頁、第一八四頁至第一八五頁）；而被
    告丙○○、壬○○亦為相同之供述（偵查卷第一宗第一四０頁至第一四三頁、第
    三二頁至第三五頁），並有不實之「台南縣漁民權益促進會會員漁業生產合作社
    九十年度虱目魚產銷失衡緊急儲銷計畫收購印領清冊」、「台南縣漁民權益促進
    會會員漁業生產合作社九十年度虱目魚產銷失衡緊急儲銷計畫收購情形日報表」
    、「農（漁）民出售農（漁）產物收據」、「虱目魚收購計畫車資收據」、「台
    南縣漁民權益促進會會員漁業生產合作社九十年度虱目魚產銷失衡緊急儲銷計畫
    冷凍倉儲記錄表」、「冰費收據」、「九十年度虱目魚產銷失衡緊急儲銷計畫魚
    貨每日入庫冷凍廠記錄」、「虱目魚緊急儲銷計劃捕撈工資支付表」、「九十年
    度虱目魚產銷失衡緊急儲購計畫冷凍倉儲費、利息補貼換算表」等在卷可稽，故
    本件事證明確，被告庚○○、甲○○、乙○○、丙○○、癸○○、壬○○等上開
    犯行，均堪予認定。
、被告辛○○部分：
一、訊據上訴人即被告辛○○固坦承伊係洽通公司負責人，且漁權會合作社確未向漁
    民收購三百噸之虱目魚，且漁權會合作社九十年度虱目魚產銷失衡緊急儲銷計畫
    冷凍倉儲紀錄表係伊署押，署押時係空白表乙節不諱，惟矢口否認有參與其他共
    同被告右揭詐欺或偽造文書之犯行，於偵查及原審審理時辯稱：台南縣漁權會合
    作社並無存放虱目魚在其公司之冷凍庫內，至於「台南縣漁民權益促進會會員漁
    業生產合作社九十年度虱目魚產銷失衡緊急儲銷計畫冷凍倉儲記錄表」之冷凍場
    及處理人員簽章欄上之「辛○○」署押，係漁權會合作人員拿空白表讓其簽的；
    另有關冰費收據一節，係我帶癸○○去參觀烏魚包裝工廠，朋友請我們進去泡茶
    ，癸○○看見桌上有一張收據，向該朋友索取云云；於本院審理時則辯稱：伊與
    漁權會合作社確實簽訂有委託採購合約書，漁權會合作社九十年度虱目魚產銷失
    衡緊急儲銷計畫冷凍倉儲紀錄表，伊簽署時尚屬空白，並未製作完成。而己○○
    製作之漁權會合作社「九十年度虱目魚產銷失衡緊急儲銷計畫每日入庫冷凍廠記
    錄」中之估價單三十六張，於被告癸○○提出予伊時，係空白的，伊因雙方間有
    業務往來，為免作業繁雜，遂先簽名於其上，日後再由漁權會合作社依雙方買賣
    情形填具，伊並不知悉被告癸○○非法利用，故伊並無詐欺或偽造文書之犯意聯
    絡及行為分擔云云。
二、惟查：上開「台南縣漁民權益促進會會員漁業生產合作社九十年度虱目魚產銷失
    衡緊急儲銷計畫冷凍倉儲記錄表」，均係由被告己○○將該表上之儲購時間等欄
    位填妥後，剩下冷凍場及處理人員簽章處空白，再交由被告癸○○交由辛○○署
    押等情，業據原審同案被告己○○及被告癸○○供認無訛在卷（偵查卷第一宗第
    一七二頁、第一九六頁、第二０四頁、第二一一頁、第二四八頁至第二五０頁、
    第四宗第五四頁至第五六頁；原審卷第一宗第一六九頁至第一七０頁、第三宗第
    二二四頁、第四宗第十七頁、第廿七頁至第廿八頁、第五宗第三七頁、第六三頁
    ）；而被告辛○○於原審及本院審理時，一再強調漁權會合作社原即有與其公司
    訂約，要向漁民收購三百噸虱目魚，嗣後因為漁權會合作社沒有辦法拿出一仟多
    萬元的資金供其公司收購，致收購計畫取消云云（原審卷第五宗第四二頁），據
    此，則其明知漁權會合作社並無向漁民收購虱目魚三百噸之情事，卻仍然提供三
    十六張不實之「每日魚肚入冷凍庫估價單」供原審同案被告己○○製作「九十年
    度虱目魚產銷失衡緊急儲銷計畫魚貨每日入庫冷凍廠紀錄」，再向漁業署詐領補
    助費，其辯稱不知或沒有參與原審同案被告己○○、被告癸○○上開犯行，顯係
    諉卸之詞。此外，復有上開「台南縣漁民權益促進會會員漁業生產合作社九十年
    度虱目魚產銷失衡緊急儲銷計畫冷凍倉儲記錄表」及「九十年度虱目魚產銷失衡
    緊急儲銷計畫魚貨每日入庫冷凍廠紀錄」在卷可稽。衡以被告辛○○不僅提供不
    實之收據，復在被告戊○○於九十年九月六日，前往其經營之洽通公司，查訪冷
    凍庫內虱目魚魚貨時在場，其應明白漁業署長官戊○○前來查訪之用意，所辯不
    知己○○等人以不實之上開紀錄向漁業署詐領補助費乙節，顯係卸責之詞，自不
    足採。
三、綜上所述，被告辛○○參與上開犯行，事證明確，犯行洵堪認定。
肆、被告戊○○部分：
一、訊據上訴人即被告戊○○固坦承伊係任職行政院農業委員會漁業署加工及運銷科
    技正，負責漁產運銷及產銷失衡調解等業務，並於九十年九月六日前往漁權會合
    作社現場實地查訪漁民有關虱目魚收購之事宜；並至洽通公司查看發現洽通公司
    冷凍倉儲內之虱目魚係魚背肉而非全魚；及曾指導被告己○○製作「九十年度虱
    目魚產銷失衡緊急儲銷計畫魚貨每日入庫冷凍廠記錄」、「利息補貼換算表」，
    以及知悉漁權會合作社並無向銀行貸款作為收購虱目魚之資金等情，惟矢口否認
    有對於監督之事務，明知違背法令，間接圖漁權會合作社私人不法利益之犯行，
    於偵查及原審審理時辯稱：其均係依據漁權會合作社所製作之收購情形日報表，
    抽查漁民後，據實製作「九十年度虱目魚產銷失衡緊急儲銷計畫實地查訪記錄」
    ，至於洽通公司冷凍倉儲內係魚背肉而非全魚之事，我有詢問庚○○，庚○○向
    我表示因要加工魚丸用，所以才冷凍魚背肉，另有關收購虱目魚資金係漁權會合
    作社自行籌措，故其不管資金來源云云。
二、惟查：
  (一)按對於收購之虱目魚以魚肚、魚背肉分割處理儲購，認可減少收購資金需求，有
    利資金週轉及減少倉租使用，並降低作業費用支出，故在實務運作上應為符合虱
    目魚產銷失衡緊急儲銷計畫執行要點之儲購作業方式之一。‧‧依據虱目魚產銷
    失衡緊急儲銷計畫執行要點規定，需收購每尾五００公克以上者，係指收購之規
    格標準，至於收購原料可採冷凍儲存、加工等方式，由收購單位視巿場狀況作彈
    性處理，以減輕巿場供應壓力，該要點並未規定需以何種型態儲存，故實務操作
    上執行單位可以自行考量以不同產品型態儲存，因此執行單位如將收購之魚貨處
    理後以「魚背肉」倉儲，符合該要點規定，又虱目魚魚背肉適宜做為魚丸及魚鬆
    之加工原料，而虱目魚丸及魚鬆為台南縣漁權會合作社之主要產品，該合作社配
    合其加工營運需要，如將收購之虱目魚以魚背肉之方式儲存，亦與前開要點之目
    的漁產實務需要吻合等情，固據行政院農業委員會漁業署九十一年八月十五日漁
    二字第０九一一二一八九八０號函、漁業署九十年十二月十三日（九０）漁二字
    第九０一三二二０七０號函檢送之九十年十二月十日上午九時三十分該署「虱目
    魚產銷失衡緊急儲銷計畫執行檢討會議紀錄」、漁業署九十三年九月二日漁二字
    第０九三一二二四一九０號函、行政院農業委員會九十二年十二月八日農授漁字
    第０九二一二三一七０三號函示明白（原審卷第四宗第一八七頁至第一八八頁；
    本院卷第一宗第二二０頁至第二二三頁、本院卷第二宗第五二頁至第五三頁、第
    五八頁）。
  (二)惟本件有關「九十年度虱目魚產銷失衡緊急儲銷計畫實地查訪記錄」不實乙節，
    業據被告丙○○及壬○○供認在卷（偵查卷第五宗第十四頁、第廿七頁），核與
    證人即該日受訪漁民吳俊賢、李連興、陳朝明（即被告庚○○之子）等人於法務
    部調查局台南縣調查站調查時證述之情節相符（偵查卷第五宗第十頁反面至第十
    一頁、第十八頁背面、第廿二頁）。按被告戊○○於九十年九月六日南下執行訪
    查公務，既然係實地訪查，自應就其監督事項據實向受訪漁民詳予查問是否相符
    ！惟被告丙○○於法務部調查局台南縣調查站調查時供稱：九十年九月間（詳細
    日期記不清楚），漁業署張姓官員有前來漁權會合作社說要抽查有無向養殖戶收
    購虱目魚之詳細情形，當時我及壬○○、吳俊賢等三人恰好在場，而該張姓官員
    表示希望再多聯絡幾個會員來填表，所以本合作社己○○小姐乃又打電話聯絡王
    蔡昌鳳（理事甲○○之妻）、陳朝明（理事長庚○○之子）及李連興等三人前來
    ，該張姓官員乃交付「九十年度虱目魚產銷失衡緊急儲銷計畫實地查訪紀錄」之
    空白單要我們六人在「受訪者」欄簽名，之後再根據己○○提供之養殖登記證資
    料填寫該紀錄表上之其他欄位資料，我確實未販售虱目魚給合作社，該查訪紀錄
    卻有上述不實登載，係漁業署張姓官員在我簽完名後所填寫等語明確（偵查卷第
    五宗第十四頁）。證人李連興於法務部調查局台南縣調查站調查時亦供稱：九十
    年度虱目魚產銷失衡緊急儲銷計畫實地查訪紀錄（經檢視後作答），該紀錄表上
    我僅在受訪者項下簽名，其他各項訪查紀錄漁權會人員並未向我詢問，我也不知
    是何人填註，紀錄上所記載之訪查時間、虱目魚儲銷時間及虱目魚儲銷數量等三
    項內容並不實在，在我到達時丙○○及其他數名我不知姓名之漁民已在現場，並
    已製作完查訪紀錄等語（偵查卷第五宗第十八頁）。參之扣案實地查訪紀錄內有
    「訪查時間」、「訪查對象」、「虱目魚儲銷時間」、「虱目魚儲銷數量」等應
    詳實記載之項目，而被告戊○○於原審審理時亦自承其所記載之虱目魚數量係依
    據原審同案被告己○○所呈送之資料而加以記載（原審卷第三宗第二五九頁至第
    二六一頁、第四宗第廿一頁），然核對上開查訪紀錄，均僅籠統記載吳俊賢部分
    二○五五公斤、丙○○、李連興部分均四○○○公斤、陳朝明部分三一二○公斤
    、壬○○部分四○○○公斤，均未依實地查訪紀錄內所載虱目魚八百公克、六百
    公克、五百公克╱尾之公斤、單價部分則全無記載，益證其所記載上開紀錄內容
    全係虛應而不實在，既係實地查訪，又製作不實之查訪紀錄，其用意何在？實令
    人費解？
  (二)又本件被告甲○○供稱王蔡品鳳（即伊妻）未賣魚給合作社（偵查卷第一宗第二
    七四頁、原審卷第三宗第二四八頁）；證人即該日受訪漁民吳俊賢、李連興、陳
    朝明（即被告庚○○之子）等人均未交魚貨予漁權會合作社，亦如前述，且證人
    即漁民侯重明、周新川、林正雄、劉登順、洪奇才、劉傳崇、王水木等亦於原審
    到庭或於偵查中到庭證述確未交魚貨予漁權會合作社無訛（原審卷第三宗第二六
    四頁、偵查卷第七宗）；被告壬○○亦供稱未出售魚貨予合作社，僅在查訪紀錄
    上簽名等情無訛（偵查卷第五宗第廿七頁），而被告辛○○於偵查中及原審審理
    時亦供認：合作社未將虱目魚存放冷凍庫，是他們拿空白紀錄讓我簽（偵查卷第
    一宗第二四九頁）；委託我收購三００公噸全魚部分，（漁權會合作社）未履行
    （原審卷第一宗第二四一頁）等語明確，核與原審同案被告己○○於原審審理時
    到庭證稱：合作社未向漁民收購虱目魚、未派工至漁民魚池捕撈，係庚○○叫我
    以本社理監事人頭製作，實際尚未出工，捕撈工資表係不實；冰費收據係癸○○
    給我的，不是我製作的，亦係不實；運費補助亦不實在等情相符（原審卷第三宗
    第二二三頁至第二二五頁、第五宗第三八頁），則被告戊○○於九十年九月六日
    至洽通公司查看冷凍倉儲內之虱目魚時，已發現僅係魚背肉而非全魚，業據被告
    戊○○於偵查及原審審理時供認在卷（偵查卷第五宗第三四頁；原審卷第一宗第
二三六頁、第三宗第二六一頁、第四宗第廿一頁至第廿四頁、第五宗第六九頁）
    ，查依上開「九十年度虱目魚產銷失衡緊急儲銷計畫」規定，既然係要向漁民收
    購五百公克以上之全魚，則被告戊○○到上址洽通公司查看發現情況有異，斯時
    該公司負責人辛○○也在場，被告戊○○理應向洽通公司負責人辛○○詳予查詢
    究竟冷凍倉儲內有否依規定冷凍漁權會所收購五百公克以上之全魚，及漁權會收
    購多少數量，而被告戊○○於偵查及本院審理時均坦承其前往洽通公司訪查並發
    現有異，但卻未向洽通公司負責人查問，按被告戊○○係漁業署派來訪查漁權會
    合作社有無收購虱目魚之情事，則發現情況有異，何以不當場加以詢問？而同案
    被告辛○○於原審審理時亦表示當時戊○○到該公司查看時，並未對其有任何查
    詢，被告既然已經到該公司實際訪查並瞭解，發現漁權會合作社未依上開規定收
    購五百公克以上之全魚，卻置之不理，視而不見，對於監督之事務，則所為何來
    ？誠難令人想像？
  (三)另被告戊○○不僅發現漁權會合作社並未收購五百公克全魚，且曾向陪同在側之
    庚○○追問為何冷凍的是魚背肉而非全魚，以及在原審同案被告己○○向其詢問
    為何被退件時，被告戊○○即明確向原審同案被告己○○表示其到現場檢查時，
    洽通公司所儲藏的均是魚背肉，但從資料上卻顯示是整條魚等情，而被告戊○○
    於偵查及原審審理時均供稱如依上開「九十年度虱目魚產銷失衡緊急儲銷計畫」
    之規定，需要收購五百公克以上之全魚三十萬公斤（即三百噸）需要一仟多萬元
    （原審卷第四宗第廿頁、第五宗第六七頁、第八六頁），據被告戊○○於偵查中
    供稱：「他們向我表示沒辦法向銀行貸出一仟多萬元之收購資金」‧‧‧（偵查
    卷第五宗第八頁背面），此際被告戊○○更應察覺漁權會合作社可能沒有資金執
    行上開收購計畫，而漁權會究竟有無辦法及能力可以自行籌措一仟多萬元，被告
    戊○○只需向漁權會合作社承辦人員己○○查問並命其拿出漁權會合作社貸款一
    仟多萬元之存摺查閱即可明瞭該社有無確實執行上開收購計畫之情事，此易如反
    掌之訪查動作，據被告戊○○於原審審理時自承未向己○○查詢，而被告己○○
    於原審審理時亦一再供稱戊○○並未就此對其查問，被告戊○○身為公務員，南
    下訪查漁權會合作社有無確實收購上開計畫又係其職責所在，何以不為？按被告
    戊○○執行公務多年，既然已經查覺有異，卻充耳不問，視而不見，實難令人理
    解？
  (四)又利息補貼十三萬零七百十三元部分，據原審同案被告己○○於調查站調查時、
    檢察官偵訊及原審審理時均供稱：係以漁權會合作社向中國農民銀行另筆兩百萬
    元貸款支付利息之收據據以申請補助，亦即將上開貸款每月利息支出憑據，充作
    是向漁民收購虱目魚貸款利息支出，事實上二者無關係等語（偵查卷第一宗第一
    九六頁背面、原審卷第三宗第二二六頁），有中國農民銀行放款收息收據一紙在
    卷可稽（外放卷），經核上開放款收息收據，其上記載計息本金係兩百萬元，核
    與原審同案被告己○○上開供述之情節相符，而按上開「九十年度虱目魚產銷失
    衡緊急儲銷計畫」規定，需要收購五百公克以上之全魚三十萬公斤（即三百噸）
    需要一仟多萬元，漁業署補貼利息應以一仟多萬元核算始符合規定，被告戊○○
    教唆己○○製作利息補貼之部分，竟以另筆兩百萬元核計，漁權會合作社巧立名
    目矇混，而被告戊○○心知肚明，復教導己○○製作不實之憑據，雖查無圖利自
    己之犯行，惟圖利漁權會合作社事證彰彰明甚，欲蓋而彌彰。
  (五)又依坊間買賣收購虱目魚之習俗，均由漁民自行捕撈後過磅當場交由魚販，此部
    分買賣之習俗，業據同案被告甲○○、乙○○、丙○○、壬○○等人於原審審理
    時陳述明確，依政府執行虱目魚產銷失衡緊急儲銷計畫，係針對虱目魚產銷失調
    、價格低迷，怕養殖漁民血本無歸，從而養殖漁民於此價格低迷、產銷失衡之際
    ，政府或相關機關適時伸出援手予以收購之美德，諒必養殖漁民額手稱慶，顯不
    用政府或相關機關再僱工捕撈，惟本件漁權會合作社既未向漁民收購上開計畫規
    定之虱目魚，業如上述，自無捕撈工資之支出甚明，惟被告戊○○竟准予編列大
    筆捕撈工資四十九萬八千元，其圖利他人之彰彰明甚彰。
  (六)再者，被告戊○○明知漁權會合作社並無執行「九十年度虱目魚產銷失衡緊急儲
    銷計畫」向銀行辦理一仟多萬元貸款，且知悉漁權會合作社係用之前向中國農民
    銀行貸款二百萬元所支付之利息收據，充用本次收購虱目魚資金利息補貼計算之
    依據，又其發現原審同案被告己○○所呈報之處理冷凍廠記錄並未詳細記錄每日
    出入庫之情形而加以退件，經其指導後，始按照「九十年度虱目魚產銷失衡緊急
    儲銷計畫魚貨每日入庫冷凍廠記錄」加予製作之事實，業據原審同案被告己○○
    供認在卷（偵查卷第一宗第一九四頁、第一九六頁、第二一二頁至第二一三頁、
    第五宗第廿八頁至第廿九頁；原審卷第一宗第一六五頁、第三宗第二二六頁、第
    四宗第十頁第五宗第四０頁至第四一頁），復有上開不實之「九十年度虱目魚產
    銷失衡緊急儲銷計畫魚貨每日入庫冷凍廠記錄」、「九十年度虱目魚產銷失衡緊
    急儲購計畫冷凍倉儲費、利息補貼換算表」及中國農民銀行九十年十月二十六日
    放款收息收據一紙在卷可稽。
  (七)綜上所述，被告戊○○已知悉漁權會合作社根本無資金收購虱目魚三十萬公斤（
    即三百噸）之事實，然仍予以核准漁權會合作社上開虱目魚收購價差、捕撈工資
    、冰費、運費、冷凍倉儲費及利息之補助，漁權會合作社因而圖得不法利益共計
    一百六十六萬一仟六百九十六元（其中被告庚○○、壬○○、丙○○各圖得八千
    元，被告庚○○並以其子陳朝明名義圖得八千零十六元，被告乙○○圖得四千元
    ，被告甲○○以其妻王蔡品鳳圖得五千元），是被告戊○○圖利漁權會合作社上
    開犯行，事證明確，所辯沒有圖利漁權會合作社之犯行，顯係卸責之詞，不足採
    信，其上開犯行，洵堪認定。
伍、核被告戊○○係依據法令從事公務之人員，其於九十年九月六日赴漁權會合作社
    訪查時，明知為不實之事項，而登載於職務上所掌之公文書（即「九十年度虱目
    魚產銷失衡緊急儲銷計畫實地查訪紀錄」），足以生損害於漁業署及他人，此部
    分係犯刑法第二百十三條公務員登載不實罪，又對於監督之事務，明知違背法令
    ，間接圖漁權會合作社私人不法利益，因而獲得利益，此部分核其所為係犯貪污
    治罪條例第六條第一項第四款之圖利罪；被告庚○○、癸○○、甲○○、乙○○
    、丙○○、壬○○、辛○○則係犯刑法第三百三十九條第一項之詐欺取財罪、同
    法第二百十六條行使第二百十五條行使業務上登載不實罪（公訴人更正法律適用
    時，漏列此法條但事實已論及，本院自得審究，併此敘明）。又被告庚○○、癸○○、戊○○分別教唆被告己○○製作上開業務上不實之文書後進而持向漁業署
    申請補助，盜蓋印章之行為及偽造業務上不實之文書之低度行為應為行使業務上
    不實文書之高度行為所吸收，僅論以行使業務上登載不實罪。又被告等人先後多
    次行使偽造業務上登載不實之文書罪及被告庚○○、癸○○、甲○○、乙○○、
    丙○○、壬○○、辛○○等人先後多次詐欺取財，均時間緊接、犯意概括，各顯
    係基於概括之犯意，反覆為之，均應依刑法第五十六條連續犯之規定，分別論以
    一罪並加重其刑。被告庚○○、癸○○、戊○○教唆己○○製作上開業務上登載
    不實部分，依刑法第二十九條第二項、第一項教唆犯之規定論處。又被告戊○○
    所犯行使偽造業務上登載不實之文書罪、公務員登載不實罪，均意在圖漁權會合
    作社及其他被告（詳前開肆之(七)）私人不法利益，有方法結果之牽連關係，應從
    一重之貪污治罪條例第六條第一項第四款圖利罪論處。又被告庚○○、癸○○、
    甲○○、乙○○、丙○○、壬○○、辛○○等人所犯行使偽造業務上登載不實之
    文書罪，均意在向漁業署詐取前開收購差價補貼款，所犯二罪，有方法結果之牽
    連關係，應從一重之刑法第三三九條第一項之詐欺取財罪論處。查本件原審同案
    被告陳秀賢（原審通緝中）、癸○○、己○○（業經原審判處免刑確定）分別漁
    權會合作社理事主席、經理及文書；庚○○、壬○○、乙○○、甲○○、丙○○
    均係漁權會合作社之理事；被告辛○○則係洽通公司之負責人，均明知漁權會合
    作社並無實際執行「九十年度虱目魚產銷失衡緊急儲銷計畫」，亦無資金向漁民
    購入虱目魚，竟由己○○製作上開不實之文書，分別予以簽名，配合被告癸○○
    、己○○等人製作上開不實之紀錄持向漁業署詐領補貼款項供己朋分花用或供漁
    權會統籌運用，自亦有犯意之聯絡及行為之分擔；又被告乙○○、丙○○、壬○○等人，為漁權會合作社理事，明知漁權會合作社並無執行上開「九十年度虱目
    魚產銷失衡緊急儲銷計畫」，亦無資金向漁民收購虱目魚，竟與陳秀賢、庚○○
    、癸○○、己○○等人共同謀議後，分別尋覓具有「陸上漁塭養殖漁業登記證」
    之漁民，向不知情之漁民吳發展、王長發、邱明得、曾清科、曾清宏、洪漢清、
    陳福成等人訛稱「漁業署對具有上開漁業登記證之漁民，按登記證面積之大小補
    助，最高補助八千元」，致使不知情之漁民吳發展、王長發、邱明得、曾清科、
    曾清宏、洪漢清、陳福成等人交付上開漁業登記證予己○○，又上開提供養殖登
    記證並有被告乙○○、庚○○、杜明文、丁○○、丙○○、壬○○、王蔡品鳳等
    人名單入列，益證彼等有上開犯行至明，則被告庚○○、癸○○、己○○、壬○○、乙○○、甲○○、丙○○與通緝中之被告陳秀賢間彼此就上開偽造文書及詐
    欺犯行，有犯意之聯絡及行為之分擔至明。原起訴書認為被告戊○○係犯貪污治
    罪條例第五條第一項第二款利用職務上機會詐取財物罪，認被告甲○○、己○○
    、乙○○、庚○○、丙○○、壬○○、癸○○等人與被告戊○○同犯上開之貪污
    治罪條例第五條第一項第二款利用職務上機會詐取財物罪及刑法第二百十六條行
    使同法第二百十三條公務員登載不實罪，應係觸犯刑法第二百十五條業務上登載
    不實罪，及被告辛○○僅成立刑法第二百十五條、第二百十六條行使業務上登載
    不實罪，均經公訴人或當庭更正或以書狀聲明更正在案，業如前述，故本院自無
    再予變更起訴法條之必要；又被告戊○○犯罪後，貪污治罪條例已經於九十二年
    二月六日修正公布，修正前貪污治罪條例第六條第一項第四款及修正後第六條第
    一項第四款刑度相同，依刑法第二條第一項前段之規定，適用裁判時之法律，均
    併予敘明。
陸、原審以被告庚○○、癸○○、甲○○、乙○○、丙○○、壬○○、辛○○、戊○○罪證明確，因予分別論罪科刑，固非無見。惟查：(一)貪污治罪條例第十條第二
    項、第一項之規定，所規定應予追繳沒收或發還被害人之財物，以實施犯罪行為
    者所得為限，如實施犯罪行為者未有所得，即無追繳可言（最高法院五十四年度
    台上字第二六五號判例、九十三年度台上字第五三三一號判決可資參照），本件
    被告戊○○係單圖利他人，本身毫無所得，自勿庸追繳，原審併予追繳，尚有失
    當。(二)又刑法第三十八條第一項第二款所定供犯罪所用或犯罪預備之物得宣告沒
    收，以屬於犯人者為限。本件扣案由原審同案被告己○○據以製作不實之「台南
    縣漁民權益促進會會員漁業生產合作社九十年度虱目魚產銷失衡緊急儲銷計畫收
    購印領清冊」、「台南縣漁民權益促進會會員漁業生產合作社九十年度虱目魚產
    銷失衡緊急儲銷計畫收購情形日報表」、「農（漁）民出售農（漁）產物收據」
    、「虱目魚收購計畫車資收據」、「台南縣漁民權益促進會會員漁業生產合作社
    九十年度虱目魚產銷失衡緊急儲銷計畫冷凍倉儲記錄表」、「冰費收據」、「九
    十年度虱目魚產銷失衡緊急儲銷計畫魚貨每日入庫冷凍廠記錄」、「虱目魚緊急
    儲銷計劃捕撈工資支付表」，及在「虱目魚緊急儲銷計劃捕撈工資支付表」其上
    所盜蓋之印文（原審誤載為印章），暨戊○○所製作不實「九十年度虱目魚產銷
    失衡緊急儲銷計畫實地查訪記錄」陸紙，固係被告供犯罪所用之物，惟據持以行
    使，自屬漁業署所有，原審逕以宣告沒收，亦有不當。(三)又被告庚○○、癸○○
    、甲○○、乙○○、丙○○、壬○○、辛○○等所犯之罪係詐欺取財罪及偽造文
    書罪，業如上述，原審認係與被告戊○○共犯圖利罪，亦有欠當。(四)另刑事訴訟
    法第九十五條第一款規定「訊問被告應先告知犯罪嫌疑及所犯所有罪名；罪名經
    告知後，認為應變更者，應再告知」。乃犯罪嫌疑人及被告在刑事訴訟程序上受
    告知及聽聞之權利，為行使防禦權之基本前提，旨在使犯罪嫌疑人及被告能充分
    行使防禦權，以維審判程序之公平。其所謂「犯罪嫌疑及所犯所有罪名」，除起
    訴書所記載之犯罪事實及所犯法條外，自包含依刑事訴訟法第二百六十七條規定
    起訴效力所及而擴張之犯罪事實及罪名，暨依同法第三百條規定變更起訴法條後
    之新罪名。法院就此等新增或變更之罪名，應於審判期日前，至遲應於審判期日
    踐行上開告知之程序，使被告知悉而充分行使其防禦權，始能避免突襲性裁判，
    而確保其權益；否則，如僅就原起訴之犯罪事實及罪名調查、辯論終結後，擅自
    擴及起訴書所記載者以外之犯罪事實而為判決，就此等未經告知之犯罪事實及新
    罪名而言，無異剝奪被告之正當法律程序之保障，其所踐行之訴訟程自屬違背法
    令。本件檢察官就被告庚○○、癸○○、甲○○、乙○○、丙○○、壬○○、辛○○等人，係引用貪污治罪條例五條第一項第二款、刑法第二百十六條行使同法
    第二百十三條之罪，嗣更正為刑法第三百三十九條第一項之詐欺取財罪（詳前述
    ），惟原審變更起訴法條，改依貪污治罪條例第六條第一項第四款處斷，並未合
    法告知變更之罪名，即予辯論終結，此部分所踐行之訴訟程序，顯有可議。被告
    戊○○、乙○○、辛○○上訴意旨猶執陳詞否認上開之犯行，據而指摘原判決論
    罪科刑不當，固無可取；其餘被告均以原審適用法律顯然有誤且量刑過重，據而
    指摘原判決論罪科刑不當，為有理由，且原判決亦有前述可議之處，即屬無可維
    持，應由本院將被告庚○○、癸○○、甲○○、乙○○、丙○○、壬○○、辛○○、戊○○部分撤銷改判。爰審酌被告庚○○、癸○○、甲○○、乙○○、丙○○、壬○○分別為台南縣漁權會合作社首席理事、經理、理事，於九十年八月間
    因台南縣漁民所養殖之虱目魚過剩致產銷失調、價格低迷，政府所屬漁業署有鑑
    於此委託執行「九十年度虱目魚產銷失衡緊急儲銷計畫」，意在保護漁民所養殖
    之虱目魚不因滯銷致價格低迷、血本無歸，應即予以配合政府政策，緊急收購，
    保護漁民，竟不為之，反而利用此辦理上述「九十年度虱目魚產銷失衡緊急儲銷
    計畫」之機會，謀議向漁業署詐領補助；被告戊○○心知肚明，明知被告庚○○
    等人意在向漁業署詐領補助費，依法應予嚴峻駁回，竟不予駁回，復教導己○○
    製作不實之憑據，持向漁業署詐領補助圖利，渠等犯罪動機可議，且所詐得不法
    利益共計一百六十六萬一千六百九十六元，情節非輕，乃酌情量處被告戊○○如
    主文第二項所示之刑，並依貪污治罪條例第十七條之規定，宣告褫奪公權四年。
    又被告辛○○係洽通公司負責人，因一時貪念，配合被告庚○○等人犯上開詐欺
    取財罪，固有不是，惟犯罪情節尚屬輕微，衡以被告等素行良好，壬○○、丙○○、乙○○、甲○○均係漁民，辛○○係商人，其犯罪動機、目的、手段、生活
    狀況、品行、智識程度併其等犯後態度（是否認罪）等一切情狀，分別量處如主
    文第三項所示之刑，並均諭知易科罰金之折算標準，以資懲儆。
據上論結，應依刑事訴訟法第三百六十九條第一項前段、第三百六十四條、第二百九
十九條第一項前段、貪污治罪條例第二條前段、第六條第一項第四款、第十七條，刑
法第十一條前段、第二條第一項前段、第廿八條、第五十六條、第二百十五條、第二
百十三條、第二百十六條、第三百三十九條第一項、第五十五條、第四十一條第一項
前段、第三十七條第二項、罰金罰鍰提高標準條例第一條前段、第二條，判決如主文
。
本案經檢察官吳忠賢到庭執行職務。
中    華    民    國      九十三      年      十二      月      二十八  日
                                  臺灣高等法院臺南分院刑事第五庭
                                      審判長法官  楊    明    章
                                            法官  顏    基    典
                                            法官  沈    揚    仁
右正本證明與原本無異。
戊○○如不服本判決，應於判決送達後十日內向本院提出上訴狀，其未敘述理由者並
應於提出上訴狀後十日內向本院補提理由書（應附繕本)。
檢察官如不服本判決，應於判決送達後十日內向本院提出上訴書。
                                      法院書記官  李    梅    菊
中    華    民    國      九十三      年      十二      月      二十九  日
附錄本案論罪科刑法條：
貪污治罪條例第六條第一項第四款：
  有下列行為之一者，處五年以上有期徒刑，得併科新臺幣三千萬元以下罰金：
    四  對於主管或監督之事務，明知違背法令，直接或間接圖自己或其他私人不法
        利益，因而獲得利益者。
刑法第二百一十三條：
  公務員明知為不實之事項，而登載於職務上所掌之公文書，足以生損害於公眾或他
  人者，處一年以上七年以下有期徒刑。
刑法第二百十五條：
  從事業務之人，明知為不實之事項，而登載於其業務上作成之文書，足以生損害於
  公眾或他人者，處三年以下有期徒刑、拘役或五百元以下罰金。
刑法第二百十六條：
  行使第二百十條至第二百十五條之文書者，依偽造、變造文書或登載不實事項或使
  登載不實事項之規定處斷。
刑法第三百三十九條：（普通詐欺罪）
  意圖為自己或第三人不法之所有，以詐術使人將本人或第三人之物交付者，處五年
  以下有期徒刑、拘役或科或併科一千元以下罰金。
  以前項方法得財產上不法之利益或使第三人得之者，亦同。
  前二項之未遂犯罰之。
